【裁判字號】    96,簡上,107
【裁判日期】    970305
【裁判案由】    拆屋還地
【裁判全文】
臺灣嘉義地方法院民事判決             96年度簡上字第107號
上  訴  人  丁○○
訴訟代理人  甲○○
被  上訴人  庚○○
            壬○○
            己○○
                      99巷16之4號4樓
            戊○○
            辛○○
                      22號2樓
兼 上 3 人
訴訟代理人  癸○○
上列當事人間請求拆屋還地事件，上訴人對於民國96年8月31日
本院嘉義簡易庭民國95年度朴簡字第151號第一審判決提起上訴
，本院於民國97年2月20日言詞辯論終結，判決如下：
  主  文
上訴駁回。
第二審訴訟費用由上訴人負擔。
  事實及理由
一上訴人起訴主張：坐落嘉義縣布袋鎮○○段849號土地（下稱
  系爭土地）係上訴人共有之土地，訴外人蕭招賢未經全體共有
  人之同意，於系爭土地上翻修如嘉義縣朴子地政事務所（下稱
  朴子地政）民國95年6月12日成果圖（下稱附圖）代號D所示工
  寮（下稱系爭建物），占用系爭土地面積71.54平方公尺，訴
  外人蕭招賢已過世，被上訴人壬○○、癸○○、戊○○、己○○、辛○○、庚○○為繼承人，繼承取得系爭建物事實上處分
  權，爰依民法第767條規定，請求被上訴人拆除系爭建物，將
  土地返還上訴人及其餘共有人。經原審判決上訴人敗訴，上訴
  人不服提起上訴，於本院補稱：被上訴人主張系爭建物於88年
  間興建，未經當時系爭土地其餘共有人即訴外人蕭邱金恪、乙○○同意而興建。共有人就共有物特定部分占用收益，應由共
  有人全體成立協議，訴外人即上訴人之父蕭招協雖曾於93年間
  使用系爭土地北邊魚塭，然其並非共有人，不得據此認成立分
  管協議。又共有人丙○○或其前手乙○○並未同意興建系爭建
  物，有無默示成立分管協議亦有疑問。縱有分管協議，然上訴
  人於90年間始自訴外人蕭邱金恪受贈系爭土地應有部分而為共
  有人，不知前默示分管協議，依司法院大法官會議釋字第349
  號解釋意旨，上訴人無從知悉或可得知悉該分管協議，自不受
  拘束。又本件工寮係購買系爭土地時就存在，包括在系爭土地
  產權內，應由共有人均分等語。聲明：原判決廢棄，被上訴人
  應將系爭建物拆除，並將土地返還上訴人及其餘共有人。
二被上訴人則以：當初共有人將系爭土地交給訴外人即被上訴人
  壬○○、癸○○、戊○○、己○○、辛○○之父，亦即被上訴
  人庚○○之夫蕭招賢管理，蕭招賢有支付租金給其餘共有人蕭
  邱金恪、乙○○。蕭招賢與乙○○協議興建工寮之事，並告知
  上訴人之前手蕭邱金恪，蕭邱金恪表示要告知上訴人之父蕭招
  協，蕭招協並表示蓋愈大間愈好，系爭建物係訴外人蕭招協修
  建，且修建完成後，訴外人蕭邱金恪亦有使用系爭建物放置祭
  祀掃墓等工具，可見其確有同意興建。嗣乙○○、蕭邱金恪分
  別將其應有部分移轉予丙○○、上訴人，應認受讓之土地所有
  權人默認房屋所有權人繼續使用基地。又上訴人夫妻、訴外人
  蕭邱金恪及被上訴人庚○○、壬○○及癸○○於94年間，召開
  家族會議，協議分管系爭土地之收益使用權，以堤防為界畫分
  南北2個魚塭，堤防以北魚塭由上訴人交給其父親即訴外人蕭
  招協使用，以南魚塭由被上訴人癸○○替壬○○及訴外人丙○○管理等語置辯。於原審聲明：駁回上訴人之訴。經原審判決
  上訴人敗訴，上訴人提起上訴，被上訴人於本院補陳：搭建系
  爭建物時，有告知上訴人之母親蕭邱金恪，蕭邱金恪表示要問
  上訴人父親蕭招協，蕭招協有同意。因蕭招賢使用系爭土地，
  1年各給其餘共有人蕭邱金恪、乙○○各2,500元，上訴人登記
  為共有人後，繼續收取款項，後來搭建系爭建物後，談及調整
  租金之事，丙○○並與癸○○簽立租賃契約。94年間召開家族
  會議時，達成協議為提防北方讓上訴人之父親蕭招協管理，南
  方由壬○○、癸○○、庚○○管理，系爭建物係位在堤防南方
  等語。聲明：上訴駁回。
三下列事項為兩造所不爭執（見本院97年1月4日筆錄第2頁、第3
  頁），堪信屬實。
(一)系爭土地係上訴人、被上訴人壬○○、癸○○、訴外人丙○○
  共有，上訴人應有部分6分之2、被上訴人壬○○、癸○○應有
  部分各6分之1、訴外人丙○○應有部分6分之2。
(二)系爭土地原實際係訴外人蕭邱金恪、乙○○、王襟合買，於64
  年間登記為訴外人蕭邱金恪、乙○○共有，應有部分各2分之1
  ，嗣由訴外人蕭招賢於60幾年出資購買王襟之權利。訴外人蕭
  邱金恪於90年1月18日將其中6分之2移轉予上訴人。訴外人乙○○於90年3月7日將應有部分6分之2移轉予訴外人丙○○。訴
  外人蕭邱金恪、乙○○各於90年1月18日移轉應有部分6分之1
  予被上訴人壬○○、癸○○。
(三)訴外人蕭招賢係被上訴人庚○○之夫，其餘被上訴人之父，訴
  外人蕭招賢於91年間過世，被上訴人均未拋棄繼承。
(四)系爭建物占用系爭土地面積71.54平方公尺，未辦理建物第一
  次所有權登記。
四本件爭點：
(一)被上訴人就系爭建物占用系爭土地，是否無權占用？
(二)上訴人請求被上訴人拆除系爭建物，將占用土地返還上訴人及
  其餘共有人，有無理由？
五本院就上開爭點，論述如下：
(一)被上訴人就系爭建物占用系爭土地，是否無權占用？
  1.按民法第818條規定，各共有人按其應有部分，對於共有物
    之全部，有使用、收益之權。故共有人全體就共有物之全部
    劃定範圍，各自使用特定之共有物者，非法之所不許，是為
    共有物之分管契約。共有人於分管範圍，對於共有物有使用
    收益之權，固非無權占有，即共有人將自己分管範圍，同意
    他人使用收益者，該他人亦非無權占有（最高法院79年度臺
    上字第2336號判決參照）。又共有人對共有物之特定部分為
    使用收益，固須徵得其他共有人全體之同意，然所謂同意，
    原不以於行為時，分別以書面出之為必要，其因明示或默示
    所為之事前允許或事後承認（追認），均足當之（最高法院
    83年度臺上字第1282號判決參照）。又共有物分管之約定，
    不以訂立書面為要件，倘共有人間實際上劃定使用範圍，對
    各自占有管領之部分，互相容忍，對於他共有人使用、收益
    ，各自占有之土地，未予干涉，已歷有年所，即非不得認有
    默示分管契約之存在。
  2.經查，系爭土地原實際係訴外人蕭邱金恪、乙○○、王襟合
    買，於64年間登記為訴外人蕭邱金恪、乙○○共有，應有部
    分各2分之1，嗣由訴外人蕭招賢於60幾年出資購買王襟之權
    利。訴外人蕭邱金恪於90年1月18日將其中6分之2移轉予上
    訴人。訴外人乙○○於90年3月7日將應有部分6分之2移轉予
    訴外人丙○○。訴外人蕭邱金恪、乙○○各於90年1月18日
    移轉應有部分6分之1予被上訴人壬○○、癸○○。系爭土地
    現由上訴人、被上訴人壬○○、癸○○、訴外人丙○○共有
    ，上訴人應有部分6分之2、被上訴人壬○○、癸○○應有部
    分各6分之1、訴外人丙○○應有部分6分之2，已如前述。又
    被上訴人辯稱：上訴人夫妻、訴外人蕭邱金恪及被上訴人庚○○、壬○○及癸○○於94年間，召開家族會議，協議分管
    系爭土地之收益使用權，以堤防為界畫分南北2個魚塭，堤
    防以北魚塭由上訴人交給其父親即訴外人蕭招協使用，以南
    魚塭由被上訴人癸○○替壬○○及訴外人丙○○管理等情，
    亦為上訴人所自認（見本院96年12月21日筆錄），另訴外人
    丙○○將其就系爭土地應有部分之權利出租予被上訴人癸○○乙節，亦據被上訴人提出上訴人所不爭執真正之租約書2
    份（見原審卷第173頁、本院卷97年1月4日筆錄及後附租約
    書）在卷可證，均堪認定。從而，上訴人既於94年間與系爭
    土地共有人之一癸○○、壬○○協議以堤防為界，堤防北方
    由上訴人交予父親蕭招協管理使用，堤防南方則由被上訴人
    癸○○代壬○○、訴外人丙○○使用，且系爭土地另一共有
    人丙○○已將其就系爭土地應有部分之權利出租予被上訴人
    癸○○，可認系爭土地之共有人間，已就上開以堤防為界，
    堤防北方由上訴人交予父親蕭招協管理使用，堤防南方則由
    被上訴人癸○○代壬○○、訴外人丙○○使用之管領協議已
    為同意甚明。又D建物係位在上開堤防之南方，此亦為上訴
    人所自認（見本院96年12月21日筆錄第3頁），是縱上訴人
    或其前手未同意於系爭土地上修建系爭建物，然上訴人取得
    系爭土地應有部分，在系爭建物搭建後，既於94年間與共有
    人達成上開使用特定範圍之協議，而同意系爭建物所在之土
    地由被上訴人壬○○、癸○○、丙○○管領，揆諸首揭說明
    ，堪認被上訴人就系爭建物所占用系爭土地自非無權占用。
(二)上訴人請求被上訴人拆除系爭建物，將占用土地返還上訴人及
  其餘共有人，有無理由？
  按所有人對於無權占有或侵奪其所有物者，得請求返還之。對
  於妨害其所有權者，得請求除去之。有妨害其所有權之虞者，
  得請求防止之。民法第767條定有明文。本件被上訴人就系爭
  建物占用系爭土地既非無權占用，則上訴人依民法第767條之
  規定，請求被上訴人應將系爭建物拆除，並將土地返還上訴人
  及其餘共有人，自屬無據。
六綜上，上訴人依民法第767之規定，請求被上訴人應將系爭建
  物拆除，並將土地返還上訴人及其餘共有人，並無理由，不應
  准許。原審為上訴人敗訴之判決，尚無違誤，上訴人上訴意旨
  指摘原審判決此部分不當，求予廢棄，為無理由，應予駁回。
七上訴人雖聲請傳訊證人乙○○、丙○○，以證明搭建系爭建物
  有無經其同意、有無成立分管協議。然被上訴人就系爭建物占
  用系爭土地並非無權占用，本院已論述如前，訴外人乙○○、
  丙○○前是否同意搭建系爭建物，其等有無親自為分管協議，
  要與前揭論述無涉，是本院認無傳訊證人之必要。另兩造其餘
  攻擊防禦方法，經核均與本件判決結果不生影響，爰不一一論
  敘，併此敘明。
八據上論結，本件上訴為無理由，依民事訴訟法第436條之1第3
  項、第463條、第449條第1項、第78條，判決如主文。
中    華    民    國     97     年    3    月    5    日
                    民事第二庭  審判長法  官  黃茂宏
                                      法  官  林中如
                                      法  官  蘇雅慧
正本係照原本作成。
不得上訴。
中    華    民    國     97     年    3    月    5    日
                                      書記官  劉昀匊


司法院資訊處製作；財團法人民間司法改革基金會備份。
